【裁判字號】    90,上易,1204
【裁判日期】    900913
【裁判案由】    詐欺
【裁判全文】
臺灣高等法院臺南分院刑事判決           九十年度上易字第一二四號       Ｃ
      上  訴  人
      即  被  告  丙  ○  ○
      選任辯護人  何  永  福
右上訴人因詐欺案件，不服臺灣嘉義地方法院九十年度易字第一六二號中華民國九十
年七月五日第一審判決（起訴案號：臺灣嘉義地方法院檢察署八十九年度偵字第五二
二二號），提起上訴，本院判決如左：
      主      文
原判決撤銷。
丙○○無罪。
      理      由
一、公訴意旨略以：丙○○基於意圖為自己不法所有之概括犯意，先於民國（下同）
    八十七年二月一日，自任合會會首，並虛構傅慧珠、傅慧蘭姊妹參加合會之事實
    ，向甲○○邀集成立合會，約定每人每一會份會款為新台幣（下同）二萬元，採
    外標方式標會，會員連同會首共計十五人次（下簡稱二萬元合會），甲○○不疑
    有他加入合會後，丙○○即謊稱有他人得標，以此方式詐得甲○○每月所交付之
    會款計十三期共二十六萬元。復於八十七年四月五日，自任合會會首，向甲○○
    、乙○○邀集成立合會，約定每人每一會份會款為一萬元（下簡稱一萬元合會）
    ，至八十八年一月，其互助會已無法運作，提早結束，詎丙○○竟隱匿上情，繼
    續向乙○○收取活會會款，至八十八年四月二十日，甲○○向其他會員查詢始得
    知上情，因認丙○○涉有刑法第三百三十九條第一項之詐欺取財罪嫌。
二、按刑法第三百三十九條第一項詐欺罪之成立，以意圖為自己或第三人不法所有，
    以詐術使人將本人或第三人之物交付為要件。所謂以詐術使人交付，必須被詐欺
    人因其詐術而陷於錯誤，若其所用方法，不能認為詐術，亦不致使人陷於錯誤，
    即不構成該罪 (最高法院四十六年上字第二六零號判例參照）。故民事債務當事
    人間，若有未依債務本旨履行給付之情形，原因非一，其因不可歸責之事由致無
    法給付，甚至債之關係成立後，始惡意遲延給付，皆有可能，非必出於自始無意
    給付之詐欺罪一端，故別無積極證據之情形，自難單以被告單純債務不履行之狀
    態，即推定被告自始即有不法所有之意圖而施用詐術，合先敘明。
三、本件公訴人認被告丙○○涉有詐欺罪嫌無非以告訴人甲○○之指訴、會員乙○○
    之證述及證人傅慧珠、傅慧蘭證稱其等未參加二萬元合會等情以為斷。然訊之上
    訴人即被告丙○○堅決否認有何詐欺取財犯行，辯稱：傅慧珠、傅慧蘭均同意加
    入二萬元合會，事後才反悔，積欠告訴人之會款均已簽發票據結清云云。經查：
（一）依告訴人甲○○所提出二萬元互助會簿影本（附於他字卷第四頁至第六頁），
      章程上雖記載會員人數十五名，然會員名單內連同會首即被告僅十三人次，訊
      之被告亦自承本來要找十五人，因為找不到那麼多人，所以互助會章程寫十五
      人，但會員名單只有十三人等語，足見二萬元合會應僅有十三會員。又依互助
      會之習慣，最後一個活會會員不繳當期會款（因係其自己取得會款），則計算
      告訴人甲○○所繳納二萬元合會之款應係二十四萬元（二萬元ｘ十二），而告
      訴人甲○○自承：「二萬元合會被告告訴我已結束了，開了三張票合計三十萬
      元，先後兌現了二十七萬五千元：：」（見原審卷第一０七頁），姑不論被告
      所稱支票外並給付告訴人甲○○現金五千一百元是否為真，然被告已將二萬元
      合會之會款全數給付告訴人甲○○則可確定。
（二）又二萬元合會有傅慧珠、傅慧蘭之名子，而證人傅慧珠、傅慧蘭並未參加二萬
      元合會，亦為證人傅慧珠、傅慧蘭所證述在卷，並為被告不爭。證人傅慧蘭於
      偵查中雖證稱：「我沒有跟此會」，然同時又證稱：「我知道她有用我的名字
      ，因為丙○○【後來有跟我講】他有用我的名字：：」（見偵查卷第三十二頁
      反面），參以被告丙○○與證人傅慧蘭之對話錄音帶及譯文一份中，證人傅慧
      蘭有稱：「你有跟我說你寫了我的名字，你忘記了嗎？」、「有啊，在【事後
      一、二個月】後，我有叫你改在牙醫那裡：：」（見原審卷第七九頁反面），
      並徵之事後被告有將二萬元合會會款（包括傅慧珠、傅慧蘭部份）交付告訴人
      ，已如前述，足見被告所辯：起會時依例將前招募之會員傅慧珠、傅慧蘭寫入
      會單，後因證人傅慧珠、傅慧蘭不願跟會，就由其自行負責證人傅慧珠、傅慧
      蘭之會款一節，信而有徵。又徵之互助會係會首與會員之間之關係，會員係針
      對會首之信用而入會，因而證人傅慧珠、傅慧蘭部份由被告承受而繼續二萬元
      合會之運作，乃會首為求互助會之順利進行，不得不然。衡情，若被告有詐騙
      告訴人甲○○入會，騙取會款之情事，則二萬元合會焉有再支付傅慧珠、傅慧
      蘭名義之會款予告訴人甲○○，足見就二萬元合會而言，被告並無不法詐取告
      訴人甲○○會錢之情事。
（三）再者，告訴人甲○○參加被告所招募上開一萬元合會，並未繳納會款，係由被
      告將要繳付告訴人甲○○每月一萬元之之利息，充作會款（見原審卷第一０八
      頁），足見告訴人甲○○並未實際繳納一萬元合會之會款分文。徵之上情，告
      訴人甲○○既然實際上未繳納一萬元合會之會款分文，則被告自無詐騙告訴人
      甲○○加入一萬元合會，詐取會款之情事，更不待言。
（四）至於起訴書另稱被告詐騙乙○○會款十二萬元，然證人於偵查及原審調查時到
      庭「均未」證述被告有如何詐騙其參加一萬元合會之情事，甚至證稱被告有告
      知因不方便要提前終止一萬元合會（見原審卷第五十頁），且偵查中證稱被告
      有陸續還錢僅剩四萬元，亦見被告並無詐騙證人乙○○參加一萬元合會，詐取
      會款之情事。
四、綜上所述，被告向告訴人招募二萬元合會、一萬元合會所用方法，既不能認為詐
    術，亦不致使告訴人陷於錯誤，又無不法詐取會款之情事，參諸被告丙○○與告
    訴人甲○○原即有債務之糾葛，互相會算不清，足見本件應屬兩造間之民事債務
    糾葛，與詐欺罪之構成要件尚屬無間，本院自難遽以詐欺罪相繩。此外又查無其
    他任何積極之證據，足認被告有上述詐欺之犯行，揆之上開之說明，被告被訴詐
    欺之罪尚屬不能證明。原審疏未詳查，遽認被告有詐欺之罪，並加以論罪科刑，
    容有未洽。被告上訴意旨，指摘原判決採證不當，否認其有犯罪，為有理由，自
    應由本院將原判決撤銷，改諭知被告無罪之判決。
據上論結，應依刑事訴訟法第三百六十九條第一項前段、第三百六十四條、第三百零
一條第一項，判決如主文。
本案經檢察官羅清溪到庭執行職務。
中    華    民    國      九十      年      九      月      十三        日
                                  臺灣高等法院臺南分院刑事第四庭
                                      審判長法官  陳    義    仲
                                            法官  宋    明    蒼
                                            法官  蔡    崇    義
右正本證明與原本無異。
不得上訴。
                                      法院書記官  李    育    儒
中    華    民    國      九十      年      九      月     十七         日


司法院資訊處製作；財團法人民間司法改革基金會備份。
